【裁判字號】    95,上易,1066
【裁判日期】    950808
【裁判案由】    詐欺
【裁判全文】
臺灣高等法院刑事判決                95年度上易字第1066號
上  訴  人  臺灣臺北地方法院檢察署檢察官
被      告  乙○○
上列上訴人因被告詐欺案件，不服臺灣臺北地方法院95年度易緝
字第50號，中華民國95年4 月17日第一審判決（起訴案號：臺灣
臺北地方法院檢察署94年度偵字第9596號），提起上訴，及由檢
察官移送本院併案審理（臺灣臺北地方法院檢察署95年度偵字第
7101號），本院判決如下：
    主  文
原判決撤銷。
乙○○幫助連續意圖為自己不法之所有，以詐術使人將本人之物
交付，累犯，處有期徒刑陸月，如易科罰金，以佰元折算壹日
。
    事  實
一、乙○○前因竊盜案件，經臺灣臺北地方法院判處有期徒刑7
    月確定，於民國（下同）91年1 月17日縮刑期滿執行完畢出
    監，仍不知悔改，明知金融機構存摺帳戶為個人信用之表徵
    ，並可預見將自己所有之存摺及金融卡等金融帳戶資料提供
    他人使用，可能遭利用作為詐欺取財之工具，而幫助他人為
    財產犯罪。竟因缺錢花用，基於幫助他人遂行連續詐欺犯罪
    不確定故意，於92年12月15日，前往址設臺北市○○○路○
    段115 號之誠泰商業銀行城內分行（下稱誠泰銀行），開設
    帳號000000000000000 號之活期存款帳戶後，旋將該帳戶之
    存摺、金融卡及密碼等物，以新臺幣（下同）2,000 元之代
    價，交由洪佑松（業經原審法院以94年度易字第2037號判決
    判處有期徒刑3 月確定）於同年月16日前某時，在臺北市萬
    華區西門町附近，售與姓名、年籍均不詳自稱「陳先生」之
    成年男子，供向人訛詐之用。嗣於同年月16日，甲○○及丙○○（檢察官移送併辦意旨書記載為鄧婷婷）分別接獲自稱
    金山郵局黃姓員工之詐欺電話，詐稱甲○○、丙○○各有全
    民健康保險費退費掛號信遭退回全民健康保險局，須撥打電
    話與該局聯絡，致甲○○及丙○○陷於錯誤，依指示分別前
    往臺北市○○區○○街51號便利商店內之銀行自動櫃員機及
    臺北市○○路○段347號第一商業銀行萬隆簡易型分行操作，
    分別匯款99,751元（分2次匯款，各89,869元及9,882元）、
    15,837元至乙○○上開誠泰銀行帳戶中，旋即遭提領一空。
    同年月30日，乙○○至誠泰銀行欲辦理存簿及金融卡遺失補
    發時，遭該行行員高麗婷發現報警，而循線查獲。
二、案經臺北市政府警察局中正第一分局報請臺灣臺北地方法院
    檢察署檢察官偵查起訴，及由臺灣臺北地方法院檢察署檢察
    官移送本院併案審理。
    理  由
一、上揭事實，業據證人即被害人甲○○、丙○○二人於本院審
    理時到庭結證指訴綦詳，核與證人即公訴人起訴另一被告洪
    佑松於原審審理時及誠泰銀行行員高麗婷於警詢中證述之情
    節（被告乙○○於原審就被訴事實為有罪之陳述，經原審法
    院裁定進行簡式審判程序，依刑事訴訟法第273 條之2 規定
    ，上開證據之調查，不受同法第159 條第1 項規定之限制）
    ，均相符合。此外，復有甲○○郵政儲金簿之交易明細表、
    丙○○之第一商業銀行萬隆簡易型分行帳戶之自動化服務設
    備轉帳明細表、被告乙○○之誠泰銀行帳戶開戶暨相關服務
    申請書、身分證影本及客戶存款交易明細查詢單等件附卷可
    資佐證。被告乙○○於偵、審中，亦迭次坦認上情不諱，該
    被告之自白，自堪採為對被告不利認定之依據。
二、按金融存款帳戶，事關存戶個人財產權益之保障，其專屬性
    、私密性均高，非本人或與本人具密切之關係之人，殊無理
    由可自由流通使用該存摺及金融卡等資料，一般人亦有應妥
    為保管存摺及金融卡等資料，以防遭他人冒用之認識，乃常
    人日常生活經驗與事理；且金融帳戶為個人理財之工具，申
    請開設金融帳戶並無任何特殊限制，一般人皆可以存入最低
    開戶金額之方式申請開戶，並可在不同金融機構，申請多數
    之存款帳戶使用。依一般人之社會生活經驗，不以本人名義
    申請開戶，反以出價收購或借用之方式蒐集帳戶供己使用，
    當對收購者或借用者將所收購或借用之帳戶用於隱匿犯罪所
    得有所預見。況現今社會上，詐騙集團收購人頭帳戶，持以
    作為信貸、刮刮樂詐欺、手機簡訊詐欺之事，常有所聞，出
    賣或出借帳戶予他人使用，受讓人係為謀非正當資金之進出
    ，而隱瞞其資金流程及行為人身份曝光之不法使用，幾乎已
    成為人盡皆知之犯罪手法。被告就將存摺及金融卡等有關個
    人財產身分之物品流入他人手中，易遭利用為與財產有關之
    犯罪工具，有所預見且不違背其本意，應有幫助連續詐欺取
    財之不確定故意甚明。本件事證明確，被告之犯行洵堪認定
    。
三、按刑法第28條之共同正犯，係指二人以上共同實施犯罪之行
    為者而言，幫助他人犯罪，並非實施正犯，在事實上雖有二
    人以上共同幫助殺人，要亦各負幫助殺人責任，仍無適用該
    條之餘地（最高法院33年上字第793 號判例意旨參照）。又
    按刑法上之幫助犯，係對於犯罪與正犯有共同之認識，而以
    幫助之意思，對於正犯資以助力，而未參與實施犯罪之行為
    者而言，亦經最高法院著有75年度台上字第1509號、88年度
    台上字第1270號判決可資參照。如未參與實施犯罪構成要件
    之行為，且係出於幫助之意思提供助力，即屬幫助犯，而非
    共同正犯。查被告乙○○基於幫助不詳姓名之「陳先生」犯
    連續詐欺罪之犯意，將存摺及金融卡，由經已判決確定之洪
    佑松轉交予「陳先生」，「陳先生」再佯以退費為由，致被
    害人陷於錯誤，而依指示匯款之所為，係參與連續詐欺罪構
    成要件以外之行為，且乏積極證據證明被告係以正犯之犯意
    參與犯罪，應認被告之所為係幫助犯而非正犯行為。核被告
    所為，係犯刑法第30條第1 項、第56條、第339 條第1 項之
    幫助連續詐欺取財罪。被告幫助不詳姓名「陳先生」詐欺丙○○部分，雖未據檢察官提起公訴，惟與起訴之詐欺甲○○
    部分，有連續犯之裁判上一罪關係，本院自得併予審酌。查
    被告所幫助之詐欺取財行為後，刑法第56條連續犯之規定，
    業於94年2 月2 日修正公布刪除，並於95年7 月1 日施行，
    因行為後新法業已刪除連續犯之規定，雖非構成要件之變更
    ，但顯已影響行為人刑罰之法律效果，自屬法律有變更，依
    新法第2 條第1 項規定，比較新舊法結果，仍應適用較有利
    於被告之行為時法律即舊法論以連續犯（最高法院95年第8
    次刑事庭會議決議參照）。被告所幫助連續詐欺取財之行為
    ，時間密接，犯罪手法相同，顯係基於概括之犯意反覆而為
    ，應依修正前刑法第56條連續犯之規定論以一罪，並加重其
    刑。另被告以幫助之意思，為連續詐欺罪構成要件以外之行
    為，幫助他人犯上開連續詐欺之罪，爰依刑法第30條第2 項
    之規定，按正犯之刑減輕之。又被告前因竊盜案件，經臺灣
    臺北地方法院判處有期徒刑7 月確定，於91年1 月17日縮刑
    期滿執行完畢出監之事實，有本院被告前案紀錄表在卷可憑
    ，其於受有期徒刑之執行完畢後，5 年以內再故意犯有期徒
    刑以上之本罪，不論依修正前之刑法第47條，或修正後之刑
    法第47條第1 項之規定，均構成累犯，對被告而言，並無有
    利或不利之情形，自不生新、舊法比較之問題，應逕依修正
    前之刑法第47條，論以累犯加重其刑，並先加後減。
四、原審對被告予以論罪、科刑，固非無見；惟查，原判決：（
    一）對被告幫助「陳先生」詐騙丙○○部分，漏未併予審酌
    ；（二）未論被告應構成累犯；（三）未及比較修正前後刑
    法第41條規定之適用，均有未合。檢察官提起上訴意旨指摘
    原判決未審酌被告幫助詐欺丙○○部分之犯行，為有理由，
    應由本院將原判決予以撤銷改判。爰審酌被告犯罪之動機、
    國中畢業之智識程度、犯罪所用手段、致被害人所受損害及
    犯後態度等一切情狀，量處如主文第2 項所示之刑。按行為
    後法律有變更者，適用行為時之法律。但行為後之法律有利
    於行為人者，適用最有利於行為人之法律，刑法第2 條第1
    項定有明文。本件被告於犯罪時之刑法第41條第1 項前段規
    定：「犯最重本刑為5 年以下有期徒刑以下之刑之罪，而受
    6 個月以下有期徒刑或拘役之宣告，因身體、教育、職業、
    家庭之關係或其他正當事由，執行顯有困難者，得以1 元以
    上3 元以下折算一日，易科罰金」，且被告行為時之易科罰
    金折算標準，修正前罰金罰鍰提高標準條例第2 條前段（現
    已刪除）規定，就其原定數額提高為100 倍折算1 日，則被
    告行為時之易科罰金折算標準，應以銀元300 元折算1 日，
    經折算為新臺幣後，應以新臺幣900 元折算為1 日。惟95年
    7 月1 日修正公布施行之刑法第41條第1 項前段則規定：「
    犯最重本刑為5 年以下有期徒刑以下之刑之罪，而受6 個月
    以下有期徒刑或拘役之宣告者，得以新臺幣1,000 元、2,00
    0 元或3,000 元折算1 日，易科罰金」比較修正前、後之易
    科罰金折算標準，以95年7 月1 日修正公布施行前之規定，
    較有利於被告，應依刑法第2 條第1 項前段，適用修正前刑
    法第41條第1 項前段規定，定其折算標準。
五、至洪佑松交予真實姓名、年籍均不詳自稱「陳先生」之成年
    男子之上開銀行存摺、金融卡等物，雖係供犯罪所用之物，
    惟未經扣案，迄今仍未取回，且非義務沒收之物，爰不為沒
    收之諭知，附此敘明。
據上論斷，應依刑事訴訟法第369 條第1 項前段、第364 條、第
299 條第1 項前段，刑法第2 條第1 項（修正後）、第56條（修
正前）、刑法第339 條第1 項、第30條第1 項、第2 項、第47條
（修正前）、第41條第1 項前段，罰金罰鍰提高標準條例第1 條
前段，判決如主文。
本案經檢察官吳國南到庭執行職務。
中    華    民    國    95    年    8     月    8     日
                  刑事第十五庭審判長法  官  吳昭瑩
                                    法  官  王梅英
                                    法  官  王麗莉
以上正本證明與原本無異。
不得上訴。
                                    書記官  洪秋帆
中    華    民    國    95    年    8     月    10    日
附錄：本案論罪科刑法條全文
刑法第339條：
意圖為自己或第三人不法之有，以詐術使人將本人或第三人之物
交付者，處五年以下有期徒刑、拘役或科或併科一千元以下罰金
。
以前項方法得財產上不法之利益或使第三人得之者，亦同。
前二項之未遂犯罰之。


司法院資訊處製作；財團法人民間司法改革基金會備份。
